【裁判字號】    98,上訴,3256
【裁判日期】    980831
【裁判案由】    毒品危害防制條例
【裁判全文】
臺灣高等法院刑事判決                98年度上訴字第3256號
上  訴  人  臺灣板橋地方法院檢察署檢察官
被      告  甲○○
                   （另案於臺灣臺北監獄臺北分監執行中）
上列上訴人因被告違反毒品危害防制條例案件，不服臺灣板橋地
方法院97年度訴字第5020號，中華民國98年6月23日第一審判決
（起訴案號：臺灣板橋地方法院檢察署97年度毒偵字第8477號、
97年度偵字第29334號），提起上訴，本院判決如下：
    主  文
上訴駁回。
    理  由
一、按不服地方法院之第一審判決而上訴者，應向管轄第二審之
    高等法院為之。上訴書狀應敘述具體理由。上訴書狀未敘述
    上訴理由者，應於上訴期間屆滿後20日內補提理由書於原審
    法院，逾期未補提者，原審法院應定期間先命補正。第二審
    法院認為上訴書狀未敘述理由或上訴有第362條前段之情形
    者，應以判決駁回之。但其情形可以補正而未經原審法院命
    其補正者，審判長應定期間先命補正。刑事訴訟法第361條
    、第367條，分別定有明文。所謂不服第一審判決之具體理
    由，必係依據卷內既有訴訟資料或提出新事證，指摘或表明
    第一審判決有何採證認事、用法或量刑等足以影響判決本旨
    之不當或違法，而構成應予撤銷之具體事由，始克當之，例
    如：依憑證據法則具體指出所採證據何以不具證據能力，或
    依憑卷證資料，明確指出所為證據證明力之判斷如何違背經
    驗、論理法則；倘僅泛言原判決認定事實錯誤、違背法令、
    量刑失之過重或輕縱，而未依上揭意旨指出具體事由，或形
    式上雖已指出具體事由，然該事由縱使屬實，亦不足以認為
    原判決有何不當或違法者，如對於不具有調查必要性之證據
    ，法院未依聲請調查亦未說明理由，或援用證據不當，但除
    去該證據仍應為同一事實之認定，皆難謂係具體理由，俾與
    第二審上訴制度旨在請求第二審法院撤銷、變更第一審不當
    或違法之判決，以實現個案救濟之立法目的相契合，並節制
    濫行上訴，此有最高法院97年度臺上字第892號判決足資參
    照。是以上訴人之上訴書狀或補提之上訴理由書，雖有敘述
    上訴理由，惟並未具體敘述第一審判決有上述違法、不當情
    形，即與未敘述具體理由無異，其所為上訴，即不符合上訴
    之法定要件。
二、檢察官上訴意旨略以：
（一）按刑事偵查技術上所謂「釣魚」者，係指對於原已犯罪或
      具有犯罪故意之人，以設計引誘之方式，使其暴露犯罪事
      證，而加以逮捕或偵辦者而言，……警方雖以「釣魚」方
      式辦案，並未違反基本人權之保障及公共利益之維護，其
      所蒐集之證據資料仍有證據能力，其採證並無悖乎證據法
      則；司法警察（官）對於自始即有犯罪故意之行為人，因
      達成犯罪調查目的之必要，佈設機會，與之對合，藉以蒐
      集證據，且不違背法定程序者，自為法所許。
（二）證人即查獲本件之乙○○警員於偵查及審理中均結證稱被
      告甲○○主動坦承有販毒等語，雖被告自為警查獲後矢口
      否認，惟一般轄區內吸毒列管人口不計其數，在未有其他
      證據可證明該名吸毒者同時亦為毒販時，警方豈有一一調
      查列管之吸毒人口是否有亦有販毒犯行之精力與時間？倘
      非被告自行暴露犯意，證人自不可能鎖定被告，蒐集被告
      販毒之證據資料，是證人乙○○前開證詞之可信度極高，
      堪認被告於民國97年10月10日前已有販賣甲基安非他命之
      犯意。
（三）所謂釣魚辦案，是在灑下一張天羅地網後，等著被告自投
      羅網，具有被動等待之性質，唯有被告願者上鉤才有辦法
      捕獲被告，倘使被告不願上鉤則停止偵查；至於陷害教唆
      則是在佈網、被告拒絕犯案之後，還要挑起、煽動不願上
      鉤者之犯意，以使被告掉入陷阱為終極目的，具有創造原
      本不應存在之刑事案件之主動性，惟自被告供稱及證人證
      述之通話內容及被告交付安非他命予證人之過程觀之，證
      人撥打電話予被告詢問被告有無安非他命只不過是灑網佈
      設陷阱，而被告對於證人上開詢問，並非表示沒有賣毒品
      ，而是反問「你要幾張？」，顯然自投羅網，對被告之邀
      （要）約為承諾之意思表示，自行暴露犯行，並進一步與
      證人磋商買賣之數量，而證人追問「一張」之數量，亦僅
      屬確定買賣之細節，絕非挑起或煽動被告犯意之舉措，是
      證人所為當係偵查技術上所謂之「釣魚」，而非以引誘、
      教唆等違法手段引起原無犯罪故意之人之犯意，至為灼然
      。況證人當時所掌握之線索有限（並非如遭查獲吸毒犯行
      者供出上游之情形，可掌握到已經發生之販毒犯行），其
      為達成犯罪調查之目的，而從搜索（因被告稱其居無定所
      而無法達成蒐證之目標）、監聽（無證據顯示被告係大盤
      ，對中、下游販毒者施以監聽顯與成本不符）、釣魚等辦
      案方式中，按比例原則選擇最小侵害手段之釣魚方式，顯
      見係按一般查緝犯罪之蒐證方式為之，並無迴避其他可行
      法定程序之不法意圖，因此所蒐集之證據資料，依法自有
      證據能力。
（四）至從被告身上扣得毒品之數量多寡與被告是否毒販純屬二
      回事，蓋販毒罪不以達到一定數量以上為成罪要件，故毒
      販又有大、中、小盤之不同，以本件被告被查獲1包淨重0
      .126公克甲基安非他命之交易量而言，雖非大盤或中盤之
      毒販，實無解於被告販賣0.126公克甲基安非他命犯行之
      刑責。末查，正因被告經濟困頓，自有從事毒品交易賺取
      其中利差之動機，原審判決遽以被告係無資力之人及扣案
      毒品數量不多為有利於被告之認定，已有適用論理法則及
      經驗法則不當之違法。
（五）爰依刑事訴訟法第344條第1項、第361條提起上訴。請求
      決撤銷原判決，更為適當合法之判決等語。
三、經查：
（一）本件檢察官上訴意旨係爭執原審就被告被訴販賣第二級毒
      品無罪部分，故本院僅於原審諭知被告販賣第二級毒品無
      罪部分而為審理，合先敘明。
（二）按犯罪事實應依證據認定之，無證據不得認定犯罪事實，
      刑事訴訟法第154條第2項定有明文。次按認定犯罪事實，
      須依證據，而所謂證據，係指合法之積極證據就犯罪事實
      能為具體之證明者而言；而認定不利於被告之事實，須依
      積極證據，苟積極證據不足為不利於被告事實之認定時，
      即應為有利於被告之認定，更不必有何有利之證據，有最
      高法院30年上字第816號判例意旨參照，如無相當之證據
      ，或證據不足以證明，自不能以推測或擬制之方法，以為
      裁判之基礎，最高法院亦著有40年臺上字第86號判例。而
      所謂「積極證據足以為不利被告事實之認定」，係指據為
      刑事訴訟法上證明之全盤證據資料，無論其為直接證據或
      間接證據，在客觀上均須達於通常一般之人均不致於有所
      懷疑，而得確信其為真實之程度，始得據為有罪之認定，
      若其關於被告是否犯罪之證明未能達此程度，而有合理性
      懷疑之存在，致使無從形成有罪之確信，即不得遽為不利
      於被告之認定，此觀諸最高法院76年臺上字第4986號判例
      意旨自明。再按所謂「陷害教唆」，係指行為人原不具犯
      罪之故意，純因司法警察之設計教唆，始萌生犯意，進而
      實施犯罪構成要件之行為者而言。申言之，因「陷害
      教唆」係司法警察以引誘或教唆犯罪之不正當手段，使原
      無犯罪故意之人因而萌生犯意而實施犯罪，再進而蒐集其
      犯罪之證據或予以逮捕偵辦；縱其目的係在於查緝犯罪，
      但其手段顯然違反憲法對於基本人權之保障，且已逾越偵
      查犯罪之必要程度，對於公共利益之維護並無意義，其因
      此等違反法定程序所取得之證據資料，應不具有證據能力
      。細繹原審判決對於本件因無積極證據足以認定被告成立
      毒品危害條例第4條第2項、第6項販賣第二級毒品未遂罪
      ，依法應為無罪諭知之得心證與適用前引證據法則之理由
      ，均已說明甚詳。檢察官雖以本件係證人乙○○警員以「
      釣魚」方式辦案，而認證人之證詞及其所蒐集被告販毒之
      證據，可信性極高，惟查：
 （1）證人乙○○於偵查中結證稱：「（是否於民國97年9月5日
      撥打行動電話號碼0000000000予被告？為何知悉被告之行
      動電話號碼？）是的。當時是因為被告係本轄區毒品列管
      人口，依例須列管其所在及按時驗尿，是從刑案知識庫查
      詢得知被告最近所犯之竊盜案件其中行動電話號碼0930開
      頭之號碼，撥打號碼後被告回電始知悉所使用之行動電話
      號碼是0000000000。」、「（當時有無詢問被告是否有毒
      品可供使用？）楊女當天有先傳簡訊，內容為『你如何得
      知此號碼？你要怎樣稱呼，嘉輝有需要些什麼？』，後來
      又有撥打我行動電話號碼。我當時有詢問她說妳是否還有
      在用，意思是指是否還有在用毒品，當時她回答我她還有
      在用，也有在賣。當時她並沒講她如何賣。」、「（97年
      10月10日為何聯絡？）97年10月10日以前我與被告曾通過
      電話，約97年9月底之事，當時是被告撥打電話給我，問
      我在做何事，我說我在看電現，當時是凌晨3、4點，她說
      她以為我在忙，並說那她沒事，所以就掛斷電話。97年10
      月10日晚上我撥打電話給被告，問她有沒有硬的東西，是
      指安非他命，她說有，我又問她去哪裡拿，她說在永和智
      光商職前面。在前往的路上，我有接到她打來的電話，問
      我說要多少，我當時有問她要怎樣算，她說不要問我重量
      ，於是我跟她說不問重量要怎樣算，她說大約0.15，她又
      問我要幾張，我跟她說第一次交易只要1張就好，後來我
      又改口說要3張，她說她身上只剩1張，所以我說好吧，1
      張就1張，於是我就聯絡丙○○一起至永和智光商職附近
      。」、「（97年10月10日20時許至永和智光商職，如何與
      被告碰面？）我們的資料檔案有被告的照片，我們到了後
      有打電話給被告說我到了，當時被告要我往前走向永和安
      樂路，我跟她說我不認識路，被告要我不要再走，撥打我
      的行動電話號碼，當時被告站在智光商職對面，她看到我
      拿起手機講電話，她就走過來，她當時一見到我第一句話
      就是問我說『你帶幾張來』，我回答她3張，她說她只有1
      張，當時她先詢問我那個，是指錢，我拿出1千元後，她
      先拿走1千元，然後將1小包安非他命塞入我上衣左口袋，
      她又說我們商量一下，你要3張的話，我們合資再去買，
      此時丙○○及另一位員警一同上前逮捕被告」等語（見第
      8477號偵查卷第47頁至第48頁）；又於原審具結證稱：「
      （本件被告販賣安非他命案件是否你查獲？查獲過程？）
      是的，被告設籍我的刑責區，是煙毒列管人口，她行方不
      明，不知去向，我的長官要我通知她到警局驗尿，我就用
      警用電腦查詢得知，被告涉及竊盜案，偷一支手機用自己
      的ＳＩＭ卡，所以我查得她的行動電話號碼是0000000000
      ，我就在97年9月5日上午11時第一次打這個電話，我當時
      是想要試看看接電話的人是男是女，分析基地臺位置，接
      電話的就是被告，我聽到是女生，就認為應該是列管的被
      告，我就跟她說我是她前男友簡嘉輝的朋友，我就跟她說
      簡嘉輝請她有空去監所會客，被告好像很忙就掛掉，5分
      鐘後，她傳一通簡訊給我，她先問我，我如何稱呼，問我
      如何知道此號碼，嘉輝有需要些什麼，後來她又打電話給
      我，就說些她與簡嘉輝之前的生活瑣事，此中間她有提到
      她最近很忙，我問她忙些什麼，她說你不知道嗎，最近到
      處都調不到貨，我問她你還再用嗎？她回答說我還有在賣
      ，我就說我以後有需要，再跟妳拿，她回答說好，我就掛
      斷。後來她有打電話給我，要約見面，但我勤務很忙就找
      藉口推掉，直到10月10日晚上7點29分我主動打電話給被
      告，我問她，妳那裡有硬的東西嗎，硬的就是指安非他命
      ，她回答有，我說要如何跟妳拿，她說到永和市智光商職
      前面，我問她如何算，被告回說不要問我重量多少，我就
      再問她大約重量多少要跟我講一下，在這之前她有先問我
      要幾張，我說要3張，我才開始問她重量，她先說不要問
      她重量，我再請她說大約多少，她才說0.15，她說她身上
      只剩1張的量，就是0.15，我就跟她說我到時就會打電話
      給她，這時我就電話聯絡副所長丙○○，康就帶了警員康
      家興前往永和市智光商職前面埋伏，到了20時37分，我到
      現場後，我就撥電話給被告，說我已經到了，被告要我繼
      續往前走，我說我不認識路，她就說你不要動，在原地，
      過幾分鐘後，被告打電話過來說看到我在智光商職前面，
      我看到被告從路的對面走過來，她就問我你帶幾張，我說
      3張，被告說你先拿1張就好，當時我手上拿1張千元紙鈔
      ，被告就伸手把我右手的千元紙鈔拿過去，用她的左手拿
      1小包安非他命塞到我的上衣左口袋，副所長在對面馬上
      跑過來就把被告查獲。」、「（整個聯絡及見面過程中，
      被告有無跟你說過如果還不夠的話，大家可以一起出資去
      買？）她是在現場，把我的1千元收走，把安非他命放在
      我口袋時同時說如果你要3張的話，我們可以合資再去買
      。這句話一講完就馬上被查獲。」、「（整個聯絡、見面
      過程中，被告有無跟你講過這些安非他命是請你，不要收
      錢？）沒有」等語（見原審卷第93頁至第94頁）。
 （2）被告於警詢時供稱：「當時員警自稱是我男友簡嘉輝之朋
      友，撥打0000000000電話問我說『妳還在用？』時，我回
      答我有在用毒品，但我沒有在賣毒品」等語（見第29334
      號偵查卷第11頁）；於偵查中供稱：「我沒有販賣毒品給
      他人，扣案之甲基非他命毒品是我要自己用的」等語（見
      第29334號偵查卷第39頁）；復於原審準備程序中供稱：
      是證人打電話給我，問我這邊有沒有3千元的甲基安非他
      命，我跟證人說沒有，後來證人又問我這邊有多少，我就
      說只有自己施用的甲基安非他命而已，證人說這樣他也要
      ，所以我們就約時間地點等語（見原審卷第75頁反面）；
      再於原審審理中供稱：我與證人通電話時，並沒有跟證人
      說我有在賣（毒品）等語（見原審卷第96頁）。
 （3）互核證人與被告之供述，被告固坦承有與證人乙○○以電
      話約定、並於97年10月10日20時許至永和智光商職與證人
      碰面，交付甲基安非他命毒品之事實，且此部分與證人乙
      ○○之供述相符，堪為真實。然證人乙○○證稱被告於電
      話中回答：其還有在用毒品，也有在賣乙節，僅有證人片
      面之詞，並始終為被告所否認，被告甚於原審供稱：其與
      證人通電話時，並沒有跟證人說有在賣毒品等語（見原審
      卷第96頁）。從而，被告確否有於97年9月5日，與證人乙
      ○○以電話通話時表示其有在販買毒品，尚非無疑。而觀
      諸證人乙○○於偵查中證稱：「當日被告未說明毒品如何
      賣」一語（見第8477號偵查卷第98頁），證人於97年9月5
      日聽聞被告自述有販賣毒品後，遲至同年10月10日始再撥
      打電話予被告邀約毒品交易等情，若證人確有於97年9月5
      日電話中聽聞被告告知其有販賣毒品，依常情應會留意探
      知被告販賣毒品之方式及交易毒品之價格，並適時採取相
      關之販賣毒品案件偵辦行動，然證人乙○○卻於將近1個
      月後之同年10月10日，始撥打電話詢問被告有無毒品可賣
      ，期間（即97年10月以前）證人乙○○亦有與被告通過電
      話，而內容並無涉及毒品交易等問題，與常理有違。況被
      告於97年10月10日交付甲基安非他命予證人時，曾向證人
      乙○○邀約一起合購3張毒品（每張約指0.15克），亦為
      證人乙○○所是認（見原審卷第94頁），被告竟就如此微
      量之毒品亦邀約他人合購，亦與一般毒品販賣之犯罪模式
      未符，是尚難僅憑證人乙○○單方之說詞，即認被告有於
      97年9月5日電話中向證人乙○○告知其有販賣毒品，亦無
      積極佐證憑以認定證人乙○○於此時已知悉被告有從事毒
      品販賣之情事，並即著手為「釣魚」方式偵辦。。
 （4）綜上，原審認定本件證人乙○○向被告購買甲基安非他命
      之始末，應為證人於97年10月10日下午7時29分，先主動
      撥打電話向被告詢問是否有硬的東西（指甲基安非他命）
      等語，被告始因而應允提供甲基安非他命予證人，並非被
      告主動要約出售，此與「釣魚」之辦案方式，係對於原已
      犯罪或具有犯罪故意之人，以設計引誘之方式，使其暴露
      犯罪事證，而加以逮捕或偵辦者，顯然有別，核其認事用
      法並無違誤。檢察官採用憑信性尚有可疑之承辦員警片面
      證詞，以若非被告自行暴露犯意，證人不可能鎖定被告，
      蒐集被告販毒之證據，證人乙○○之證言可信為真實，藉
      此認定被告本即有販賣毒品甲基安非他命之犯意，其所為
      該當販賣第二級毒品未遂之犯行，核其論證方式係先行設
      定被告有販賣第二級毒品犯意之結論，再以此結論反推證
      人乙○○證述可資採信，有循環論證之虞，當不能以此推
      論方式而為被告不利之認定。
 （5）至於上訴意旨另陳被告被查獲之甲基安非他命之交易量僅
      0.126克，係正因被告經濟困頓，自有從事毒品交易賺取
      其中利差之動機乙節，純係憑空臆測之詞，並無其他具體
      事證可佐，當無從採為認定被告有罪之依據。
（三）綜上所述，本件原審已於判決理由詳述乙○○警員之證詞
      何以不可採為被告不利證據之得心證理由，核與經驗及論
      理暨證據法則均無牴觸，揆諸檢察官上訴意旨所載各節，
      僅以自設之被告有罪結論重覆主張證人證詞可採，並抽象
      引用有關「陷害教唆」與「釣魚偵查技術」之學理論述，
      而未提出其他足以補強證人乙○○證述為可信或其他足以
      認定被告犯有販賣第二級毒品未遂罪之積極證據。從而，
      本件檢察官對於原判決究竟有何認事用法違誤，並未依據
      卷內資料為具體之指摘，僅就原審已詳為論駁之事項再為
      爭執，並據為上訴理由，空泛指稱原審判決有違論理法則
      及經驗法則，依首揭說明，本件上訴不合上訴之法定要件
      ，應予駁回，並不經言詞辯論為之。
據上論斷，應依刑事訴訟法第367條前段、第372條，判決如主文
。
中    華    民    國    98    年    8     月    31    日
                  刑事第十三庭  審判長法  官   曾德水
                                      法  官   林婷立
                                      法  官   陳恆寬
以上正本證明與原本無異。
檢察官如不服本判決，應於收受送達後10日內向本院提出上訴書
狀，其未敘述上訴之理由者並得於提起上訴後10日內向本院補提
理由書均須按他造當事人之人數附繕本）「切勿逕送上級法院」
。
                                      書記官   黃家麟
中    華    民    國    98    年    9     月    3     日


司法院資訊處製作；財團法人民間司法改革基金會備份。
